臺灣高等法院高雄分院民事判決　
111年度勞上易字第34號
上訴人    即
附帶被上訴人  陽明海運股份有限公司（下稱陽明公司）

法定代理人    鄭貞茂  
訴訟代理人    陳業鑫律師
              普若琦律師
被上訴人即  
附帶上訴人  張台宏（下稱張台宏）    

訴訟代理人  劉思龍律師
            張雨萱律師
上列當事人間請求給付退休金差額事件，上訴人對於中華民國11
0年12月15日臺灣高雄地方法院110年度勞訴字第138號第一審判
決提起上訴，被上訴人則附帶上訴並為訴之擴張，本院於111年6
月15日言詞辯論終結，判決如下：
    主  文
原判決關於命陽明海運股份有限公司給付部分，及該部分假執行
之宣告均廢棄。
上開廢棄部分，○○○在第一審之訴及假執行之聲請均駁回。 
○○○之附帶上訴及擴張之訴均駁回。 
第一、二審（含擴張之訴）訴訟費用由○○○負擔。
   事實及理由
壹、程序部分：
    按第二審訴之變更或追加，非經他造同意，不得為之。但擴
    張應受判決事項之聲明者，則不在此限，民事訴訟法第446
    條第1項、第255條第1項第3款定有明文。查○○○起訴請求陽
    明公司給付新臺幣（下同）200萬4,750元，經原審判決陽明
    公司應給付100萬2,375元，並駁回其餘之訴。陽明公司提起
    上訴，○○○亦就其敗訴部分附帶上訴，並依勞動基準法（下
    稱勞基法）第55條第3項規定擴張請求自退休日30日即民國1
    10年7月29日起至清償日止，按週年利率5%計算之法定遲延
    利息（見本院卷第84頁），核屬擴張應受判決事項之聲明，
    合於上開規定，程序上應予准許，附此說明。
貳、實體部分：
一、○○○起訴主張：伊自84年7月1日起受僱陽明公司擔任職安管
    理員，嗣於110年6月29日退休，陽明公司已給付退休金340
    萬2,000元。惟陽明公司年終考核各員工之績效（KPI）達成
    度發給之績效獎金（下稱系爭績效獎金），依勞基法第2條
    第3款及同法施行細則第10條規定，應屬工資範疇，陽明公
    司未將其110年上半年發給29萬7,000元績效獎金算入平均工
    資，致短發退休金200萬4,750元，爰依勞基法規定請求判決
    ：陽明公司應給付○○○200萬4,750元。
二、陽明公司抗辯：系爭績效獎金僅在伊當年度決算有盈餘時，
    依岸勤從業人員年度績效獎金辦法（下稱系爭績效獎金辦法
    ）第4條規定計算獎金總額後發給，且發放對象限於在職人
    員及退休、死亡或因業務需要調職之離職人員，並非員工提
    供勞務必然可領取，不具勞務對價性，應屬獎勵性質之恩惠
    性給予。此外，以○○○退休前5年系爭績效獎金之發放情形觀
    之，伊僅於107、110年曾發放系爭績效獎金，可見亦不具制
    度上經常性。是系爭績效獎金並非勞基法第2條第3款規定之
    工資，無須列入平均工資計算退休金，○○○請求伊給付退休
    金差額200萬4,750元，自屬無據等語置辯。
三、原審判決命陽明公司應給付○○○100萬2,375元，並駁回○○○其
    餘之訴。陽明公司就原審判決敗訴部分提起上訴，○○○亦就
    遭原審駁回之100萬2,375元（200萬4,750元－100萬2,375元
    ）部分提起附帶上訴，暨擴張請求以本金200萬4,750元計算
    之法定遲延利息。陽明公司於本院聲明：㈠原判決不利於陽
    明公司部分廢棄。㈡上開廢棄部分，○○○在第一審之訴駁回。
    答辯聲明：○○○之附帶上訴及擴張之訴均駁回。○○○則於本院
    聲明：㈠原判決不利於○○○部分廢棄。㈡上開廢棄部分，陽明
    公司應再給付○○○100萬2,375元，及200萬4,750元自110年7
    月29日起按週年利率5%計算之利息。答辯聲明：陽明公司之
    上訴駁回。
四、兩造不爭執事項（本院卷第84頁）：
　㈠○○○自84年7月1日起受僱陽明公司擔任職安管理員，85年2月1
    5日陽明公司民營化，業已結清○○○民營化前之年資。陽明公
    司於○○○110年6月29日退休時，給付其退休金340萬2,000元
    ，但未將系爭績效獎金納入平均工資計算退休金。
  ㈡○○○採用舊制即勞基法規定之退休制度，退休金基數為40.5。
  ㈢陽明公司於102年5月10日第292次董事會通過系爭績效獎金辦
    法，載明績效獎金計算公式係依稅後純益計算，有獲利才會
    發給，有盈餘EPS1元以上得預發部分獎金，多是於2月份農
    曆春節預發，待績效考核公布後，並報董事會確定績效獎金
    額度另外再發給。
  ㈣陽明公司於110上半年發給○○○系爭績效獎金29萬7,000元。
五、本院之判斷：
　㈠系爭績效獎金是否屬工資？
　1.按勞基法第2 條第3 款規定：「工資，謂勞工因工作而獲得
    之報酬，包括工資、薪金及按計時、計日、計月、計件以現
    金或實物等方式給付之獎金、津貼及其他任何名義之經常性
    給與均屬之」。該所謂「因工作而獲得之報酬」者，係指符
    合「勞務對價性」而言，所謂「經常性之給與」者，係指在
    一般情形下經常可以領得之給付，故如在制度上通常屬勞工
    提供勞務，並在時間上可經常性取得之對價（報酬），即具
    工資之性質而應納入平均工資之計算基礎（最高法院100 年
    度台上字第801 號判決意旨參照）。而勞基法第2 條第3 款
    所稱之「其他任何名義之經常性給與」，係指下列各款以外
    之給與：二、獎金：指年終獎金、競賽獎金、研究發明獎金
    、特殊功績獎金、久任獎金、節約燃料物料獎金及其他非經
    常性獎金，勞基法施行細則第10條第2款亦定有明文。○○○固
    主張系爭績效獎金具有勞務對價性且為經常性給與，應屬工
    資云云，然為陽明公司所否認。
　2.經查，陽明公司發放系爭績效獎金係依據岸勤從業人員工作
    規則（下稱系爭工作規則）第44條規定：「本公司年度決算
    如有盈餘，得提撥績效獎金，其提撥金額及發給方式，依本
    公司岸勤從業人員績效獎金辦法辦理（按即系爭績效獎金辦
    法）」（見原審卷第69頁）。又依系爭績效獎金辦法第4條
    第1項規定：「獎金總額：1.按當年度決算稅後純益依附表
    績效獎金計算公式計算之」、第7條規定：「總執行長在獎
    金總額內審酌各部門績效核定部門獎金額度，各部門在獎金
    額度內，按績效考核結果核發個人獎金」（見原審卷第71頁
    ），由前揭規定可知系爭績效獎金之發放，繫之於陽明公司
    年度終了結算是否有盈餘，並非員工提供勞務，並達到績效
    標準即必然可領取。兩造對於陽明公司每年度會為員工訂定
    績效目標（即KPI），再視員工當年度目標是否達成，及陽
    明公司是否有盈餘，由陽明公司決定發給績效獎金乙情，亦
    不爭執（見本院卷第85-86頁），堪認系爭績效獎金非屬通
    常勞工提供勞務，即可取得之對價。再參以系爭績效獎金辦
    法第3條規定：「獎勵對象：年度中服務滿三個月以上且於
    獎金核發當日仍在職之從業人員。年度中退休或在職死亡人
    員，得比照前項人員給予獎勵」，足見領取系爭績效獎金係
    以獎金核發當時在職，且服務滿三個月以上的從業人員為前
    提，如獎金核發當時未在職，則僅限於年度中退休或在職死
    亡之人員始具領取資格，依此，服務未滿三個月之從業人員
    ，或自行離職之人員，縱當年度有提供勞務，仍不得按提供
    勞務期間比例領取系爭績效獎金，足認勞務之提供與獎金之
    核發不具必然關連，益證系爭績效獎金不具勞務對價性。另
    觀之系爭績效獎金辦法第1條規定：「目的：為鼓勵岸勤從
    業人員發揮潛能，提升整體經營績效，創造利潤，特訂定本
    辦法」，可知系爭績效獎金係為鼓勵員工提升經營績效，佐
    以系爭績效獎金具有以陽明公司年度終了結算有盈餘為發放
    前提之特性，已如前述，堪認系爭績效獎金以鼓勵員工提升
    績效，創造陽明公司稅後純益為目的，是陽明公司抗辯：系
    爭績效獎金發放目的在鼓勵員工提升經營績效、創造利潤，
    性質上屬鼓勵、激勵員工之恩惠性給予等語，應可採信（見
    本院卷第85頁）。
　3.次查，因系爭績效獎金以有年度盈餘為發放前提，故○○○退
    休前5年，陽明公司僅107年、110年曾發放系爭績效獎金，
    此為○○○所不爭執（見本院卷第156頁），足見該獎金亦非在
    一般情形下經常可以領得之給付，不具制度上經常性。系爭
    績效獎金既不具勞務對價性、制度上經常性，参之首揭說明
    ，即非勞基法第2條第3款規定之工資。○○○雖主張：系爭績
    效獎金來源為盈餘，而盈餘乃陽明公司員工於各年度提供勞
    務、達成工作目標而產生，視經營及員工績效發給，其既係
    以勞工達成預定目標為發給條件，自具備勞務對價性。又系
    爭工作規則第44條規定制定有系爭績效獎金之具體發給方式
    ，員工具有可預期性及可信賴性，故系爭績效獎金應具備制
    度上經常性云云（見本院卷第86、95-97頁）。惟查，系爭
    績效獎金發放，設有陽明公司有年度盈餘、員工於發放時仍
    在職且任滿三個月以上等條件，並非員工達成預定目標即必
    然得以領取，不具勞務對價性。至系爭績效獎金以員工達成
    預定目標為發給條件，僅係鼓勵員工提升績效之方式，均如
    前述，尚不得憑此即謂系爭績效獎金具勞務對價性。再者，
    陽明公司固制訂系爭工作規則及系爭績效獎金辦法為發放系
    爭績效獎金之依據，惟是否發放仍應視陽明公司該年度之盈
    餘狀況決定，員工無從徒憑前揭規則、辦法之制訂，信賴其
    必然得以領取，可知系爭績效獎金並非陽明公司之常態性措
    施，當不具制度上經常性，故○○○前揭主張，要非可採。
　㈡○○○主張系爭績效獎金應列入平均工資計算退休金，陽明公司
    並應給付退休金差額200萬4,750元本息，是否有據？　
　　系爭績效獎金既非工資，即不應列入○○○平均工資計算其退
    休金，是○○○主張陽明公司應給付其退休金差額200萬4,750
    萬元本息云云，要屬無據。
六、綜上所述，○○○依勞基法規定請求陽明公司給付退休金差額2
    00萬4,750元為無理由，不應准許。原審判決命陽明公司給
    付100萬2,375元，暨為假執行之宣告，自有未洽，上訴意旨
    指摘原審判決不當，求予廢棄改判，為有理由，自應由本院
    予以廢棄，並改判如主文第二項所示。另其他不應准許
    部分，原審判決○○○敗訴，並駁回其此部分假執行之聲請，
    核無不合，○○○附帶上訴意旨指摘原判決此部分不當，求予
    廢棄改判，並無理由，應駁回其附帶上訴。又○○○於本院擴
    張請求以本金200萬4,750元計算之法定遲延利息部分，亦無
    理由，併予駁回。 
七、本件事證已臻明確，兩造其餘之攻擊或防禦方法及所用之證
    據，經本院斟酌後，認為均不足以影響本判決之結果，爰不
    逐一論列，附此敘明。
八、據上論結，本件陽明公司之上訴為有理由，○○○之附帶上訴
    、擴張之訴均無理由，判決如主文。 
中　　華　　民　　國　　111 　年　　7 　　月　　20　　日
                           勞動法庭
                                審判長法  官  蘇姿月
                                      法  官  謝雨真
                                      法  官  王  琁
以上正本證明與原本無異。
本件不得上訴。
中　　華　　民　　國　　111 　年　　7 　　月　　20　　日
                                      書記官  林秀珍